【裁判字號】    96,建,252
【裁判日期】    971126
【裁判案由】    給付工程款
【裁判全文】
臺灣臺北地方法院民事判決            96年度建字第252號
原      告  天下工程股份有限公司
法定代理人  甲○○
訴訟代理人  侯俊安律師
被      告  基泰營造股份有限公司
法定代理人  乙○○
訴訟代理人  周建才律師
            陳建勳律師
上列當事人間給付工程款事件，本院於九十七年十一月五日言詞
辯論終結，判決如下：
    主  文
原告之訴及假執行之聲請均駁回。
訴訟費用由原告負擔。
    事  實及理  由
一、原告起訴主張：
    (一)兩造於民國93年2月簽訂原證一系爭工程合約書，由原告
      承攬「遠茂光電廠辦大樓新建工程」石材工程（下簡稱系
      爭工程），為被告所不爭執。按系爭合約書第五條付款辦
      法約定：「一、依工程實際進度估算實作實算，由工地於
      25日計價，乙方依當期計價金額開立全額發票向甲方請款
      ，於每期計價請款保留10％尾款。二、甲方付款方式如下
      ：... 尾款10％以90天期票支付（於工程完成驗收後支付
      ）」。
    (二)按原告依約於94年7月25日第七期實際工程進度計價新台
      幣（下同）897649元，扣除10％保留尾款，被告應支付原
      告807884元，原告並依約交付當期全額發票（詳見原證二
      號工程計價單及原證三號統一發票）。
    (三)按原告至第七期請款累計達0000000元，而保留款10％為
      815677元（詳見原證二號工程計價單），依系爭合約書第
      五條付款辦法約定尾款10％於工程完成驗收後以90天期票
      支付。按原告為配合驗收多次進場修繕，被告卻以石材有
      色差為由拒絕支付尾款。按原告自石材選定、圖面分割檢
      驗材質均會同業主、建築師及被告公司人員於石材樣品簽
      字，而天然石材有其自然紋路及色彩，就算同一石材切割
      後不同位置可能有不同色澤並非有瑕疵，被告拒絕付款並
      無理由。於95年3月27日被告會同建築師及其他遠茂光電廠
      辦大樓承包商開會討論處理事宜，原告迫於無奈同意被告
      以減價17萬元驗收，並由廠商於被告所提出之遠茂光電總
      部建廠複驗缺失主要項目表簽字確認（原證四）。故尾款
      部分被告應於95年3月27日支付最遲應於95年6月27日即兌
      現工程款。
    (四)被告對於原證二號工程計價單及原證三統一發票形式真正
      並不爭執，惟其辯稱：第七期工程估驗款僅330323元...
      云云，但被證一為被告內部文件，當初該工程計價單工程
      數量為被告承辦人員填寫核對，故其內部簽核不足憑信。
      原告於施作系爭工程時生有瑕疵應予扣款，按原告至95年
      3 月間均配合被告指示進行修繕，其所提被證12、13、14
      、15、16均在原告尚在工地期間，原告否認其形式及實質
      真正所謂就第7期工程款予以抵銷云云，並不足取。且被
      告自陳其與業主複驗工程後協議扣款550萬云云，按被告
      與其業主之合約與兩造間之契約範圍並不相同，且其同意
      扣款驗收不能證明原告施作之工程有瑕疵。
    (五)被告對於工程所使用之石材並不爭執惟以石材有色差之瑕
      疵為由拒絕支付尾款。按天然石材有其自然紋路及色彩，
      就算同一石材切割後不同位置可能有不同色澤並非有瑕疵
      。據證人陳仁福表示，對於被告以色差為瑕疵之無理要求
      ，原告也配合更換數次，不論原告如何更換被告至終均不
      願接受，故95年3月27日被告以複驗缺失主要項目（原證
      四）要求扣款17萬元，原告也接受其要求。被告與其業主
      也已經驗收結案，自不能推諉尚未驗收而拒付保留款。被
      告辯稱當次會議僅作為被告評估與遠茂公司辦理減價驗收
      之參考... 云云，按原證四為被告複驗後認為缺失之項目
      ，對其下游承包商所提出，當場協商扣款金額，並非所謂
      日後參考。
    (六)按系爭工地電梯車廂拼花地坪及牆面石材為原合約外之追
      加工程，也於第七期工程計價單計價（詳原證二、被證一
      ）。被告稱被證12為該電梯車廂石材工程瑕疵僱工修繕之
      證明云云。按被證12號為璟泓工程股份有限公司不鏽鋼工
      程之統一發票，與原告公司所施作之石材工程完全不同，
      不可能石材有瑕疵，修繕卻為不鏽鋼工程。
    (七)按被告主張原告賠償瑕疵修補費用、遲延損害云云，原告
      否認。被告應對於工程瑕疵存在、瑕疵修補費用及其因果
      關係等負舉證責任，被告與遠茂公司間之協議不能拘束原
      告，要求原告分擔。故被告主張所謂就第7期工程款予以
      抵銷云云，並不足取。且被告自陳其與業主複驗工程後協
      議扣款550萬云云，按被告與其業主之合約與兩造間之契
      約範圍並不相同，且其同意扣款驗收不能證明原告施作之
      工程有瑕疵。
    (八)訴之聲明（法律關係為承攬報酬請求權）：
      1.被告應給付原告162萬3561元及自支付命令送達翌日起
        至清償日止按年息百分之五計算之利息。
      2.願供擔保，請准宣告假執行。
二、被告抗辯則以：
    (一)被告前於93年2月13日時，就遠茂光電廠房辦公大樓新建
      工程之石材工程交由原告承攬施作，並簽有原證一協力廠
      商工程合約在案；原告固以原證二工程計價單及原證三發
      票為據，起訴請求工程款及保留尾款；惟，原告施作系爭
      工程時生有瑕疵，經被告通知應遵期修繕後，均未辦理，
      被告除自行僱工修繕外，該等瑕疵亦被業主即遠茂光電公
      司扣款在案，支出修繕及扣款之數額已逾原告請求之範圍
      ；此外，原告亦曾向被告預借款項，原告亦應返還之。執
      此，被告茲此主張就原告請款之數額內，以上開數額抵銷
      。
    (二)按「左列各款請求權，因二年間不行使而消滅：七、技師
      、承攬人之報酬及其墊款。」、「消滅時效，自請求權可
      行使時起算。以不行為為目的之請求權，自為行為時起算
      。」民法第127條第7款、第128條、分有明文。經查，縱
      認原告起訴請求被告給付上開工程款與保留尾款，經鈞
      院依法審酌後認為有理由者；惟依原告起訴狀內自陳，於
      94年3月間已將全部工程建造完竣，並經被告驗收、計價
      完畢者，原告依約即得向被告請求給付本件工程款及保留
      尾款，故工程款及保留尾款之請求權時效應開始起算，並
      於二年屆滿即96年3月時因時效完成而消滅。而原告以支
      付命令請求被告給付上揭工程款與保留尾款時係於96年7
      月間，工程款請求權衡情已因時效屆至而消滅，被告茲此
      依主張請求權已因時效完成而消滅，原告起訴請求被告給
      付上揭工程款，應無理由。原告固主張前曾開立原證三之
      發票持向被告請款云云，惟此節已經被告否認在案，原告
      尚不得據此主張時效應由94年7月；更何況，縱認原告曾
      以原證三請求被告給付工程款者，按民法第130條規定「
      時效因請求而中斷者，若於請求後六個月內不起訴，視為
      不中斷。」之要旨，原告若以原證三請求被告給付款項未
      果者，則應於六個月內起訴方得中斷時效，惟原告仍遲至
      96年7月方以支付命令請求被告給付，衡情已逾六個月內
      應起訴之規定而應被視為時效不中斷。執此，原告就本件
      工程款請求權，亦應時效完成而消滅。
    (三)按「工作有瑕疵者，定作人得定相當期限，請求承攬人修
      補之。承攬人不於前項期限內修補者，定作人得自行修補
      ，並得向承攬人請求償還修補必要之費用。」民法第493
      條第1、2項分有明文。查，原告施作系爭工程存有石材嚴
      重色差、部分破損及等瑕疵，前經被告先以被證四93年10
      月29日備忘錄：「有關B1F~2F B梯牆及石坪石材施工品質
      缺失，請貴公司文到七日內回覆，並訂定日期改善」通
      知在案，要求原告應將修繕瑕疵之日期回覆予被告，嗣後
      被告又以93年12月20日備忘錄說明欄第1點再通知原告系
      爭工程之瑕疵事宜，另再由94年3月8日備忘錄要求原告應
      確實修繕瑕疵，並以第五點「五、上述問題請貴公司於文
      到後3日內提出有效之改善方案，並於3/18之前改善完成
      。」之要旨，要求原告應於94年3月18日前完成瑕疵之修
      繕，惟因原告又未於該日期前完成修繕，故被告於94年5
      月11日發備忘錄通知原告「二、本工程自4/28開始業主初
      驗至今已13天，而貴公司負責承攬項目之缺失，至今完全
      未派人施作及備料」。執此，由上開證物內容足見，原告
      確實未按被告之要求進場修繕，是被告另行僱工進場修繕
      原告施工之瑕疵，並主張該修補費用債權得抵銷原告之工
      程款債權，應屬合法且有理由。至於兩造間於94年5月11
      日以後仍以函件相互通知關於修繕之事宜，屬於告知原告
      施工之瑕疵及未遵期進場修繕後應負之合約責任與損害賠
      償責任，並非再次要求原告應進場修繕。執此，原告縱以
      被證六回函被告請求再行入場修繕，但觀其意旨，除已逾
      越被告要求應進場修繕之時間外，其內容亦屬於推諉修繕
      責任所編攥之詞，尚不得作為被告拒絕修繕或承諾再給予
      修繕期限之證明。
    (四)原告須擔保施工品質符合遠茂光電股份有限公司 (下稱遠
      茂公司)及其委任建築師之檢查通過：
      1.查，「乙方（即原告）對甲方 (即被告)之工程請款，
        僅為工程之數量估算，不代表品質之驗收，乙方須負責
        通過甲方或業主 (即遠茂公司)、建築師等監造單位之
        檢查通過，始完成驗收程序；如須改善之處，乙方需限
        期無條件負責改善」，兩造所立協力廠商工程合約 (見
        原證1)第陸條第八項，既有約定。則，原告須擔保系爭
        工程品質符合遠茂公司 (即被告之業主)及監造建築師
        之檢查通過，始得謂為驗收合格乙情，已堪認定。從而
        ，證人丙○○於鈞院97年8月6日筆錄結證：「業主有沒
        有滿意是基泰的事情」等語，即不足採。
      2.原告施工品質，經遠茂公司及監造建築師檢查，未獲通
        過：
        (1)查，系爭工程品質，經原告會同被告、遠茂公司、監
          造建築師現場檢查結果，存有嚴重色差、高低差、白
          樺及破損等瑕疵，而未獲驗收通過乙情，除有被證四
          ，第4紙 (即94.05.11，基遠-249)備忘錄、第5紙 (
          即94.05. 24，基遠-250)備忘錄，被證五，94年10月
          19日，台北火車站郵局第94-182號存證信函，被證六
          ，94年10月24日 (94)天工字第102401號函，被證七
          ，94年12月2日，台北圓環郵局第766號存證信函，被
          證八，95年6月2日台北大同郵局第00310號存證信函
          ，被證九，遠茂光電廠房新建工程初驗缺失評估表，
          及被證十，被告與業主監造建築師會議紀錄可稽外，
          並經證人即原告指派負責系爭工程之專案經理丙○○
          及被告派駐系爭工地之人員吳珂，於鈞院97年8月6日
          言詞辯論筆錄證述：「石材提供是原告... 是由我們
          施作包工包料。施作完畢有驗收，也有發生一些高低
          差及白樺的瑕疵，內裝有一點天然的色差，內裝是指
          電梯間及牆壁色差」、「內裝色差沒有辦法處理」、
          「 (法官問：後來有無驗收成功)答：後來我們會同
          遠茂的人去看，因為天然的石材，不可能換到一樣的
          顏色」、「…我們去做修改... 因為修了改了好幾次
          還是請不到錢，當然沒有辦法再去修改」(以上為證
          人丙○○語)；「丙○○有同意要幫我們作修繕，但
          是時間拖了很久，從94年4月30日一直拖到11月5日，
          還在換石頭……雖然他們有來改，但是業主與建築師
          及被告都不能接受」等語可憑。自堪信為實在。
        (2)而，原告固以：原告自石材選定，圖面分割檢驗材質
          均會同業主、建築師及被告公司人員於石材樣品簽字
          ，而天然石材有其自然紋路及色彩，就算同一石材切
          割後不同位置可能有不同色澤並非有瑕疵。被告與其
          業主也已經驗收結案等語為辯。惟：
          被告與其業主遠茂公司固已辦理結案。然結案方式
            係參酌政府採購法第72條第2項：「驗收結果與規
            定不符，而不妨礙安全及使用需求，亦無減少通常
            效用或契約預定效用，經機關檢討不必拆換或拆換
            確有困難者，得於必要時減價收受」之規定，採「
            減價收受」之方式辦理，並非確認無瑕疵，驗收合
            格等情，除有被證十一之「遠茂工地工程結案款&
            折價款之統計試算分析表」可稽外，並有證人吳珂
            證述「業主本來扣我們379萬多，雙方仍有爭議的
            部份要扣1100多萬，我們與業主談，所以這二項談
            到最後是扣550萬元，開會協調時建築師也有在場
            」 (見前揭筆錄第9頁第6列以下)等語，互核可信
            。是，原告徒以被告與其業主已經結案，遽謂系爭
            工程業經驗收合格云云，即嫌無據。
          又，原告會同業主、建築師及被告公司人員於選定
            之石材樣品 (即俗稱之大板)上共同簽字之行為，
            即在確認原告簽字後，施工期間所提供之石材材質
            ，於完工後須符合所選定「石材樣品」之品質。而
            ，原告施工結果，經業主、監造建築師於驗收時，
            比對「大板」後，發現有嚴重色差而判定不合格乙
            情，既經證人吳珂結證：「天下施工部份，色差的
            部份，他們去看大板，他們說當初沒有這麼嚴重的
            色差，所以他們嚴重質疑，不同意這樣換，我們又
            找了丙○○先生過來，他就跟我們說，這部份他來
            處理」 (見前揭筆錄第6頁倒數第10列以下)等語可
            稽。則，原告略以：「天然石材有其自然紋路及色
            彩，就算同一石材切割後不同位置可能有不同色澤
            」云云，辯稱「並非有瑕疵」乙節，即無足取。
      3.就系爭工程之複驗缺失，兩造並未以「原證4」達成扣
        款17萬元之協議：
        (1)關於原告主張：於95年3月27日被告會同建築師及其
          他遠茂光電廠辦大樓承包商開會討論處理事宜，原告
          迫於無奈同意被告以減價170,000元驗收，並由廠商
          於被告所提出之遠茂光電總部建廠複驗缺失主要項目
          表簽字確認乙節，並不實在。被告斯此鄭重聲明否認
          。
        (2)經查，原告須擔保系爭工程品質符合遠茂公司及監造
          建築師之檢查通過，始得謂為驗收合格；而，原告施
          工品質，經遠茂公司及監造建築師檢查結果，因存有
          嚴重色差、高低差、白樺及破損等瑕疵，未獲驗收通
          過等情，既如前述。則依於一般事理及社會通念，被
          告絕不可能忽略此一前提事實，於未徵得握有驗收與
          否決定權之遠茂公司及其委任建築師之同意認可前，
          即逕與原告等協力廠商達成以特定金額辦理減價驗收
          之協議。否則，豈不自陷於已與有施工瑕疵之協力廠
          商達成減價驗收協議，但遠茂公司及監造建築師? 又
          不同意採減價驗收方式或漫天減價之窘境？其不合理
          ，不言可喻。
        (3)事實上，所以召集95年3月27日之會議，乃緣於包括
          原告在內，因複驗結果，存有施工瑕疵之協力廠商，
          就瑕疵改善情形，一直無法解決，故遠茂公司乃打字
          列印登載有擬扣款金額之原證4「遠茂光電總部建廠
          複驗缺失主要項目」表，提出予被告，要求考慮減價
          驗收之可能性。由於被告承攬遠茂公司之上開複驗缺
          失主要項目，係分包予包括原告在內之其他協力廠商
          施作，依於協力廠商工程合約之約定，各該擬欲以減
          價驗收方式處理之瑕疵減價金額，最終亦將轉嫁由分
          包之協力廠商負擔。故而，被告乃於與遠茂公司會商
          之前先行於95年3月27日，召集相關協力廠商開會，
          了解各相關協力廠商之意向，及可能同意之減價金額
          ，俾便匯整意見，向遠茂公司說明。簡言之，當次會
          議之目的純為了解匯整相關協力廠商，針對遠茂公司
          所指施工瑕疵及扣款金額之意見，作為被告評估與遠
          茂公司辦理減價驗收之參考。並非被告同意以各該協
          力廠商 (含原告在內)所表示之金額，分別與之辦理
          減價驗收。核此情節，有證人吳珂證述：「 (法官問
          ：丙○○說兩造先扣17萬元，是否正確？)有錯誤，
          這應該是說我們做了初驗後，發現廠商沒有辦法完成
          ，我們才會召開會議，不能因為廠商小小的金額影響
          到整個工程的結束，所以我們才會開會做協商，把業
          主列出的缺失項目及內容集中，利用這會議讓廠商都
          知道。17萬元是為了我們要和業主談，就必須先跟廠
          商溝通協調，才會有這個業務記錄，17萬元來扣抵工
          程缺失，我們總要有依據，我們才會依照這個協議來
          跟業主談，但事實上業主不同意也不接受」等語可稽
          ，顯見原告所辯為虛。
      4.原告應就上開複驗缺失，負擔467,500元之損害賠償：
        (1)經查，被告承攬業主遠茂公司光電總部工程，經業主
          複驗該工程後，首先提出原證4之瑕疵扣款明細，嗣
          經被告多次與之協商縮減至包括原告之石材工程瑕疵
          在內之19項瑕疵 (即被證十)，並預計扣款
          14,987,589元業據被告於歷次書狀稟明。而最終遠茂
          公司就瑕疵部份，僅扣款550萬元亦有被證十一可證
          ；執此，原告所施作之系爭石材工程既然被認列為缺
          失，且被業主減價驗收，依法即應對被告被業主扣款
          之損失，負賠償之責。
        (2)而按業主主張欲扣款之金額原為14,987,589元，原告
          瑕疵部分為1,274,927元計算，佔總扣款比例為8.5%(
          1,274,927÷14, 987,589元＝0.085)；復按業主實際
          最終扣款金額為550萬元。則，原告按上揭比例應負
          擔之數額為467,500元。故被告茲此主張就原告應負
          擔之扣款數額，由原告請求之款項中，有理由部份，
          在同額範圍內，予以抵銷。
      5.原告應償還被告代為及協助修補瑕疵而支出之費用721,
        789元：
        (1)經查，原告所施作之石材工程，經被告、遠茂公司及
          監造建築師初驗結果存有瑕疵，雖經被告一再定期催
          告修補，但或宥於人力，要求被告僱工協助或未進場
          修補等情，有被證4第4紙、第5紙之備忘錄、被證5～
          7之存證信函可稽，已堪信為真正。
        (2)而，被告因同步僱工協助或代工而支出721,789元費
          用乙情，除有被證十二～十六之計價資料可憑外，並
          經證人吳珂於  鈞院前揭筆錄第7頁以下證述：「如
          果沒有把廠商當成同一陣線，就沒有必要開會議，也
          沒有必要同步派工幫我們做清潔、填補的事情，而且
          我們還要先付錢給廠商」，「被證十二比如電梯要鋪
          大理石，計價的第一項就應由原告施作，由我們代工
          幫他辦理計價的作業。在被證十三的部分，他幫天下
          做了清潔的工作，扣了一個點工。被證十三的後面天
          下石材代工處理的，像地下室一樓剩餘的石材，我們
          幫他作搬運清理，地下室中庭週邊及地坪石材，我們
          幫他代工收尾，並請點工施作。被證十四地下二樓石
          材原本要做沒做的部分，去幫他做搬運清理的動作。
          東側一樓石材施工造成污損的部分幫他做清潔的動作
          ，日期是在94年8月21日，就是我剛才說到94年11月
          份還在修繕。被證十五B梯廳牆面石材修補及RF的排
          水溝修繕，因為我只使用了一個泥作工，但是我只扣
          他0.5的泥作工。94年9月14日我們還配合天下的人員
          作現場的勘查，我們也只算0.5天，修改地坪我們也
          幫他做了二個工。一直到94年10月29日之前，地坪白
          樺部份天下不做我也必須派工來做。修繕完後的廢棄
          物處理也是我們派工載運」等語及證人丙○○於同筆
          錄第8頁倒數第6列以下結證「吳珂所述部份對，有部
          份是因為工地有付清潔費，他載走是應該的，有些部
          份證人吳珂也很幫忙，會找代工」、「有，他們有作
          美容，事情我知道」 (見第9頁倒數第3列)等語，互
          核可稽，更堪信為真實。
        (3)至於證人丙○○固同時證述：「有部份 (不對)是因
          為工地有付清潔費，他 (指被告)載走是應該的」、
          「電梯 (指被證十二)裡面不在原合約範圍內」等語
          。惟，原告依約所支付之清潔費，係屬執行合約工項
          時所應負擔之清潔費。與本件請求之清潔費支出，係
          專為因修補被告施工瑕疵而生之清潔費迥不相牟，證
          人丙○○將之混為一談，已有誤解。另，關於被證十
          二所示之「電梯」內裝工項，原固不在兩造93年2月
          13日訂約時之合約範圍，但嗣於94年2月14日，已經
          兩造辦理追加納入合約範圍乙情，亦有零星勞務及工
          料發包決價說明單 (被證十七)及協力廠商工程簡約
          (被證十八)可憑。原告並已將之納入第7期之工程計
          價中，亦有被證一及原證二工程計價單第7項內載「
          電梯車廂拼花地坪及牆面石材」等語可稽。退步言之
          ，若原告同意證人丙○○之上開證言，並主張被證十
          二所示之「電梯」內裝工項，於變更設計前之石材工
          項，不在兩造合約範圍。被告亦相對表示同意，並特
          此聲明，主張扣除被證一工程計價單第7項之計價金
          額新台幣315,000元 (含稅)，並捨棄依被證十二主張
          代工扣減新台幣231,000元部份。附此指明。
        (4)綜上所結，被告為修補原告施工瑕疵，累計支付721,
          789元費用，自應由原告償還。被告以此金額就原告
          本件請求有理由部份，在同額範圍內，主張抵銷，亦
          有所據。
     6.原告須負擔遲延損害144,215元：
       (1)按，「乙方 (即原告)依工程需要配合工地進度進行，
         不得藉故拖延或影響其他相關工程之進行」、「乙方
         ... 若進度延誤一日罰款總承攬金額千分之三 (低於
         新台幣壹萬元以新台幣壹萬元計)並得連續罰款直至改
         善為止」，系爭工程合約第陸條第六項及第拾條第一
         項，分有約定。
       (2)經查，原告施作系爭工程時屢屢不遵被告之要求進場
         施作，且未按工程進度施作造成工程延宕，使被告受
         業主以「工期延宕」：「臨時電差價全額補貼」為由
         扣款9,877,764元在案 (參被證十一)。既然原告於施
         作系爭工程時既有遲延，依約即應負遲延之損害賠償
         責任。故原告保留上開罰則約定之請求，僅對上開遲
         延扣款之金額，要求原告按其承攬金額比例，分擔損
         害賠償之責任，當甚合理。而按原告承攬系爭工程之
         總價占業主遠茂公司全部發包之工程總價為1.46%比例
         計算：7,589,436元(原告承攬金額)÷520,000,000元
         (業主工程總價)≒1.46%；由原告就遲延罰款之金額按
         此比例分擔賠償，即9,877,764元×1.46％＝144,215
         元之部分。應由原告負擔之。被告斯此併同主張與原
         告本件請求抵銷。
    (五)答辯聲明：
      1.原告之訴駁回。
      2.願供擔保，請准免假執行。
三、兩造不爭執事項：
    (一)兩造於93年2月簽訂工程合約書，由原告承攬「遠茂光電
      廠辦大樓新建工程」石材工程（下簡稱系爭工程）。
    (二)按系爭合約書第5條付款辦法約定：「一、依工程實際進
      度估算實作實算，由工地於25日計價，乙方（原告）依當
      期計價金額開立全額發票向甲方請款，於每期計價請款保
      留10％尾款。二、甲方（被告）付款方式如下：... 尾款
      10 ％以90天期票支付（於工程完成驗收後支付）」。
      1.原告依約於94年7月25日第七期實際工程進度計價89萬
        7649元，扣除10％保留尾款，被告尚有80萬7884元未支
        付。
      2.原告至第七期請款累計達815萬6762元，而保留款10％
        為81萬5677元（原證二號工程計價單），被告尚未支付
        。
    (三)被告於93年10月29日起以「原告施作系爭工程有色差嚴重
      白樺、地坪石材施工品質缺失」等瑕疵為由，請原告修補
      ，原告固曾派工修繕，但認為該色差之造成是因為石材天
      然紋路所造成，無法改善，但被告及業主對原告未修補完
      成均未滿意，被告於94年5月起再僱工找他人修繕（被證
      四、證人丙○○、吳珂證詞）。
    (四)95年3月27日證人丙○○、吳珂會同建築師及其他遠茂光
      電廠辦大樓承包商開會討論處理事宜（原告及證人主張扣
      款17萬元、證人吳珂及被告否認有扣款17萬的協議）。
四、兩造爭執要點：
    原告主張被告尚有162萬3561元之工程尾款未給付，被告關
    於此點並不爭執，但辯稱原告施作的系爭石材工程有色差嚴
    重等諸多瑕疵，屢催告原告修補均未獲業主滿意，故自行修
    繕。原告則再主張兩造關於瑕疵部分，已於95年3月27日會
    同業主、建築師達成減價17萬元結案之協議，被告則否認之
    。足見本件之爭點為：
    (一)依兩造之契約，原告得請求工程尾款之條件為何？該條件
      是否已成就？
    (二)95年3月27日兩造是否已達成原告施作工程以減價17萬元
      結案，該結案是否變更兩造契約以「完成驗收」或「檢查
      通過完成驗收」為請求尾款的條件？
    (三)如(二)為肯定，則原告得請求給付之工程款數額為何？被告
      主張複驗缺失原告應賠償伊46萬7500元、修補瑕疵費用72
      萬1789元、遲延完工損害14萬4215元，並主張抵銷之，是
      否有理由。
五、得心證之理由：
    (一)依兩造系爭工程合約第5條約定「付款辦法：... 尾款
      10%: 以90天期票支付（於工程完成驗收後支付）」、第
      6條第8項約定「工程配合事項：... 八、乙方（原告）對
      甲方（被告）之工程請款，僅為工程之數量估算，不代表
      品質之驗收，乙方須負責通過甲方或業主、建築師等監造
      單位之檢查通過，始完成驗收程序；如須改善之處，乙方
      需限期無條件改善」。由上開約定可知，原告請求被告支
      付尾款，自應證明「已通過甲方或業主、建築師等監造單
      位之檢查通過」，始謂完成驗收程序，方可依付款辦法之
      約定請求尾款。
    (二)按「工作有瑕疵者，定作人得定相當期限，請求承攬人修
      補之。承攬人不於前項期限內修補者，定作人得自行修補
      ，並得向承攬人請求償還修補必要之費用。」民法第493
      條第1、2項分有明文。
      1.系爭工程有色差嚴重、白樺、地坪石材施工品質缺失，
        被告曾通知原告修補，有被告提出被證四93年10月29日
        備忘錄：「有關B1F~2F B梯牆及石坪石材施工品質缺失
        ，請貴公司文到七日內回覆，並訂定日期改善」通知在
        案，要求原告應將修繕瑕疵之日期回覆予被告，嗣後被
        告又以93年12月20日備忘錄說明欄第1點再通知原告系
        爭工程之瑕疵事宜，另再由94年3月8日備忘錄要求原告
        應確實修繕瑕疵，並以第五點「五、上述問題請貴公司
        於文到後3日內提出有效之改善方案，並於3/18之前改
        善完成。」之要旨，要求原告應於94年3月18日前完成
        瑕疵之修繕，惟因原告未於該日期前完成修繕，故被告
        於94年5月11日發備忘錄通知原告「二、本工程自4/28
        開始業主初驗至今已13天，而貴公司負責承攬項目之缺
        失，至今完全未派人施作及備料」，此與原告當時的顧
        問丙○○證詞相符，可見被告抗辯數度通知原告，皆未
        能修補完成，為可採信。
      2.當時任職於原告公司之員工，即證人丙○○到庭結證稱
        ：
        法官問：高低差後來如何解決？
        證人答：我們現場請美容的師傅重新磨過，有修好。業
                主有沒有滿意是基泰的事情。白樺的瑕疵也有
                請美容師傅用雙氧水洗掉。內裝色差沒有辦法
                處理，因為是天然的石材，一定會有深淺顏色
                上的差異，這是可允許的誤差範圍。
        法官問：（提示被證4），有無被證4的瑕疵發生？
        證人答：有。後來我們叫美容的，也更換了好幾片石頭
                。
        法官問：（提示被證4之93年12月20日備忘錄），被告
                稱你們有色差嚴重的情形，你們如何處理？
        證人答：這個有去換過。
        法官問：（提示94年3月8日備忘錄），被告表示Ｂ梯梯
                廳牆面石材施作時發現色差嚴重，但是原告執
                意美容處理，若無法通過驗收標準時，應由原
                告負責，是否知情？
        證人答：這個有，但是我們也換了。
        法官問：後來有無驗收成功？
        證人答：後來我們會同遠茂的人去看，因為是天然的石
                材，不可能換到一樣的顏色，這個可以請石材
                公會來認證。因為被告現在不付錢，當然說不
                ＯＫ。
        法官問：（提示94年5月11日與94年5月24日被告備忘
                錄），有何意見？
        證人答：他有提出這樣的問題，提出來後我們有派人將
                幾個石頭重新換過，換好後有會同建築師、被
                告及遠茂的人來看，有些白樺因為不是一次可
                以處理的，所以叫我們再改善。
        原告訴訟代理人問：
                （提示原證4）複驗缺失主要項目是在何種情形
                下簽的？
        證人答：那時因為我們的工程款也拿不到，我們考量基
                泰對遠茂的工程款也拿不到，我們就說因為石
                材都是天然的，再怎麼改也不滿意，我們就說
                不然大家協議以扣錢的方式解決不能修復的瑕
                疵，當時是扣17萬元，至於現在還有多少錢沒
                有拿我不知道。
        （以上見本院97年8月6日言詞辯論筆錄）
      3.由證人丙○○的證詞可知，原告認為色差是天然紋路所
        致，執意用美容的方式改正瑕疵，但不為被告及業主接
        受，證人方會陳稱「可以請石材公會認證」等語。因為
        未曾受被告、業主及建築師檢查通過，證人方會證稱「
        換好後有會同建築師、被告及遠茂的人來看，有些白樺
        因為不是一次可以處理的，所以叫我們再改善」、「我
        們考量基泰對遠茂的工程款也拿不到，我們就說因為石
        材都是天然的，再怎麼改也不滿意」，足見，證人丙○
        ○之證詞認為「因為原告施作的工程因為再怎麼改也不
        滿意」，自得作為該石材工程未經被告或業主或建築師
        檢查通過之證據，原告又未能舉證被告故意使該條件不
        成就之事實以實其說，則被告抗辯原告不符合請求尾款
        的條件，尚非無據。
      4.證人丙○○證稱後來以協議以扣17萬元來解決不能修復
        的瑕疵，則兩造是否在原告施作的工程有不能修復的瑕
        疵，因為無法檢查通過，而協議以扣款方式解決，並變
        更原告得以請款的條件，即為本案原告得以請求工程款
        的關鍵。雖證人丙○○證稱95年3月27日同意以扣款17
        萬元結案，但被告之職員，即證人吳珂到庭否認之，因
        該部分為本案之關鍵爭點，故將證人吳珂、丙○○該部
        分之證詞臚列如下：
        法官問：對於證人丙○○的證言有何意見？
        證人答：依被證4的部分是我們在備忘錄上發文通知他
                請他們快過來修繕，這部分我們有通知了，但
                是一直都沒有回復，所以我們才請丙○○直接
                到工務所開會，整個工程查驗及驗收，事實上
                他早就應該完成而沒有完成，所以我們才會陸
                陸續續發了很多備忘錄及存證信函三次，但是
                最後天下說這是天然石材的問題，沒有辦法解
                決，否認之前的協議，並且導致我們驗收的時
                程往後拖了很久，所以我們才會有原證4的協
                議，是我的經理交代我通知所有這個關係到驗
                收的廠商，大家一起來協議，原證4的文件是
                由遠茂他們提出來，打算要扣我們這麼多錢，
                並不是這就是指我們的工程項目。
         法官問：丙○○說兩造先扣17萬元，是否正確？
         證人答：有錯誤，這應該是說我們做了初驗後，發現
                 廠商沒有辦法完成，我們才會召開會議，不
                 能因為廠商小小的金額影響到整個工程的結
                 束，所以我們才會開會做協商，把業主列出
                 的缺失項目及內容集中，利用這會議讓廠商
                 都知道。17萬元是為了我們要和業主談，就
                 必須先跟廠商溝通協調，才會有這個業務記
                 錄，17萬元來扣抵工程缺失，我們總要有依
                 據，我們才會依照這個協議來跟業主談，但
                 事實上業主不同意也不接受。舉例來說，天
                 下的施工部份，色差的部分，他們去看大板
                 ，他們說當初沒有這麼嚴重的色差，所以他
                 們嚴重質疑，不同意這樣換，我們又找了丙
                 ○○先生過來，他就跟我們說這部分他來處
                 理，因為我們合約規定的很清楚，我們會去
                 現場確認原告是否有施作那麼多，我們的驗
                 收條件在合約上載明以業主驗收為原則，並
                 非被告說了算。所以丙○○有同意要幫我們
                 作修繕，但是時間拖了很久，從94年4月30日
                 一直拖到11月5日，還在換石頭，所以天下如
                 何證明他們已經完工，因為沒有通過驗收。
                 雖然他們有來改，但是業主與建築師及被告
                 都不能接受，才拖了那麼久。
         法官問：對於證人吳珂所言是否正確？
         證人丙○○答：
                 他這樣講對，但是我們去做修改，但是為什
                 麼拖那麼久就是因為修了改了好幾次還是請
                 不到錢，當然沒有辦法再去修改。有些小瑕
                 疵可能別的地方可以接受，在其他地方就不
                 行。
         法官問：你是否認為被告拿三星級的錢，叫你們做五
                 星級的事情？
         證人丙○○答：
                 對。原則上這是遠茂的問題，因為遠茂給不
                 出錢，就抓理由。因為天然石材的瑕疵要抓
                 太容易了，現在遠茂也還在使用，也沒有說
                 我們做的不好就不用，如果他真的不想用還
                 是會敲掉。
         證人吳珂答：
                 我們沒有挑毛病，事實上瑕疵都是重大，不
                 能接受，有照片為證。如果沒有把廠商當成
                 同一陣線，就沒有必要開會議，也沒有必要
                 同步派工幫我們做清潔、填補的事情，而且
                 我們還要先付錢給廠商。這個瑕疵不只改了
                 一次，是一而再再而三都沒有改好，因為時
                 間到業主就要搬進工廠，不是業主接受那些
                 瑕疵。
       5.由證人吳珂之證詞，可知95年3月27日開協調會的目的
         ，係被告因為與業主關於瑕疵的部分談判，才會邀集
         證人丙○○等人前來。但查：
         (1)彼等討論17萬元的部分，因被告要向業主談判，必
           需先會同廠商談減價或扣款的問題，其主觀上尚非
           係與原告結案的目的而為。如果95年3月27之協調會
           有減價結案之意思，被告就無需再向業主談判，況
           且後來業主也不同意不接受，可見，當日協調會並
           無扣款17萬減價結案之意。
         (2)佐以被告提出被證12至被證16即係94年5月26日至94
           年10月22日修補原告工程的瑕疵，被告主張支付了
           72萬1789元，除了被證12是否在契約範圍內證人丙
           ○○有爭執外，其他修補的情形其證言與證人吳珂
           證言尚屬一致，被告在支出如此的費用，自不可能
           在95年3月同意只扣款原告17萬元結案，因為修補支
           出與17萬元顯不相當。
         (3)依照系爭工程契約第6條約定要以被告、業主或建築
           師檢查通過始能完成驗收觀之，被告不可能在未經
           業主或建築師同意下，先與原告談減價事宜，如果
           業主最後不同意減價，被告豈不損失嚴重。爰是可
           知，原告主張該協調會有達成扣款或減價17萬元之
           合意為不可採信。
       6.由證人吳珂之證詞可知，原告施作的工程有嚴重瑕疵
         ，尚非原告陳稱僅是石材的天然色差問題，由被證12
         以下之資料亦可發現原告從94年5月以後即不再修補該
         等瑕疵，依照系爭工程合約第6條第8項後段約定「乙
         方需限期無條件改善」，可見原告不再進場修繕，已
         違約在先，其施工瑕疵既未修補完成，亦未獲被告、
         業主及建築師檢查通過，足以認定。
    (三)綜合上述，原告施作之工程，未得被告或業主或建築師檢
      查通過，驗收程序自未完成，原告依系爭工程合約自不得
      請求尾款之給付。從而，原告請求被告給付尾款，非有理
      由，應予駁回。原告之訴既已駁回，其假執行之聲請亦失
      所附麗，應併駁回之。
    (四)因原告不符合系爭工程合約請求尾款之條件，故被告主張
      修補之費用、遲延損害、複驗損失等等，本院自無庸再審
      酌之，附此敘明。
六、兩造其餘之攻擊或防禦方法及援用之證據，或未為引用之證
    詞，經本院斟酌後，認為均不足以影響本判決之結果，自無
    逐一詳予論駁之必要，併此敘明。
七、結論：原告之訴為無理由，依民事訴訟法第79條，判決如主
    文。
中    華    民    國    97    年    11    月    26    日
                  民事第四庭    法  官  趙子榮
以上正本係照原本作成
如對本判決上訴，須於判決送達後20日內向本院提出上訴狀
中    華    民    國    97    年    11    月    26    日
                                書記官  謝榕芝


司法院資訊處製作；財團法人民間司法改革基金會備份。
